最高法院刑事判決　　　　　　　　　　　　　　　　九十三年度台非字第二六四號
　　上　訴　人　最高法院檢察署檢察總長
　　被　　　告　甲○○
右上訴人因被告違反毒品危害防制條例案件，對於台灣高等法院中華民國九十三年五
月二十五日第二審確定裁定（九十三年度毒抗字第一七三號），認為違法，提起非常
上訴，本院判決如左：
    主  文
原裁定撤銷，由台灣高等法院依裁定前之程序更為裁定。
    理  由
非常上訴理由稱：「按對於宣付保安處分之確定裁定，可提起非常上訴，業經最高法
院四十五年七月二日四十五年度第五次民刑庭總會會議決議在案。又依毒品危害防制
條例所規定之觀察、勒戒，性質上屬於保安處分，對於宣付此種保安處分之裁定確定
後，認為違背法令，自可提起非常上訴，合先敘明。再判決不適用法則或適用不當者
，為違背法令，刑事訴訟法第三百七十八條定有明文。查初犯民國八十七年五月二十
日修正通過之毒品危害防制條例第十條之施用毒品罪，經觀察、勒戒後，無繼續施用
毒品傾向者，由檢察官為不起訴處分後，五年內再犯第十條之罪，依同條例第二十條
第三項之規定，仍應先經觀察、勒戒之程序，並分別視被告有無繼續施用毒品傾向，
再為不起訴處分或聲請強制戒治並追訴施用毒品犯行。而新修正毒品危害防制條例於
九十二年六月六日三讀通過，於同年七月九日公布，並於九十三年一月九日實施，已
刪除五年內再犯者須再送觀察、勒戒之規定，並依修正後之第二十三條第二項規定，
一概由檢察官依法追訴。就新舊條文形式上比較，初犯施用毒品者，依舊法經觀察、
勒戒之結果，認無繼續施用毒品傾向而受不起訴處分，再因施用毒品案件，經觀察、
勒戒仍認無繼續施用毒品傾向，應為不起訴處分，有繼續施用毒品傾向，始依法追訴
。倘依新法規定，則無論有無繼續施用毒品傾向，一律依法追訴。於此情形，自以舊
法之規定，較為有利於行為人。本件被告甲○○前因施用第二級毒品案件，經送觀察
、勒戒之結果，認無繼續施用毒品之傾向，業經板橋地檢署於九十年五月二十三日，
以九十年度毒偵緝字第三六０號不起訴處分確定。詎被告猶不知悔改，復基於施用毒
品犯意，於五年內之九十二年十二月二十一日為警採尿前九十六小時內某時，在不詳
處所施用第二級毒品安非他命。嗣於同年月日十三時五十分許，在台北縣土城市○○
路○段與延和路口為警查獲，並扣得殘渣袋十三個、吸食器二組，且被告為警查獲後
，經採集其尿液檢體送檢測，確呈毒品安非他命類陽性反應，有台灣檢驗科技股份有
限公司出具之鑑（濫）用藥物尿液檢驗報告附卷可查。本件繫屬該署之時間為九十二
年十二月二十三日，亦即修正毒品危害防制條例九十三年一月九日施行前繫屬該署，
屬『施行前繫屬之案件』。揆諸修正後毒品危害防制條例第三十五條第一項、第二項
之規定及前揭說明，該署依有利於行為人之『舊法』對被告聲請觀察、勒戒，應無不
合。詎台灣高等法院則認本件屬於保安處分性質，依刑法第二條第二項規定，有關保
安處分自應適用裁判時之法律，應依法追訴，認抗告無理由，而駁回該署檢察官之抗
告，即排斥該修正後毒品危害防制條例第三十五條第二項『前項情形（指新法施行前
繫屬之施用毒品案件）依修正前之規定有利於行為人者，適用最有利於行為人之法律
』規定之適用，自有未合。又原裁定認定不論有無繼續施用毒品傾向，一律依法追訴
，已涉及刑責，非屬『保安處分』之問題（依新法應依法追訴，無從為『保安處分』
）。原裁定以﹃保安處分適用裁判時之法律﹄，誤認被告之行為，應依新法規定處理
（即應直接起訴），自有適用法則不當之違法。案經確定，且於被告不利（最高法院
九十三年度台非字第一四六號判決參照）。爰依刑事訴訟法第四百四十一條、第四百
四十三條提起非常上訴，以資糾正。」等語。
本院按判決不適用法則或適用不當者，為違背法令，刑事訴訟法第三百七十八條定有
明文。又民國九十二年七月九日修正公布之毒品危害防制條例第三十五條第二項規定
本條例修正施行前繫屬之施用毒品案件，依修正前之規定有利於行為人者，適用最有
利於行為人之法律。上開毒品危害防制條例九十三年一月九日施行前後關於施用毒品
罪，經觀察、勒戒後，無繼續施用毒品傾向，經檢察官為不起訴處分，五年內再犯者
，如何處理，規定迥異。依修正︵施行︶前第二十條第三項前段規定，應再裁定送勒
戒處所觀察、勒戒，經觀察、勒戒後，無繼續施用毒品傾向者，仍應為不起訴處分；
有繼續施用毒品傾向者，始依法追訴。修正︵施行︶後第二十三條第二項規定，則無
論有無繼續施用毒品傾向，一律依法追訴。於此情形，自以修正前之規定，有利於行
為人。本件原裁定維持第一審裁定，認被告甲○○前因施用毒品案件，經裁定送觀察
、勒戒後，認無繼續施用毒品傾向，由台灣板橋地方法院檢察署檢察官於九十年五月
二十三日以九十年度毒偵緝字第三六０號為不起訴處分確定，嗣於五年內之九十二年
十二月二十二日七時三十分許，在台北縣政府警察局土城分局清水派出所經警採其尿
液，送台灣檢驗科技股份有限公司檢驗結果，發現有第二級毒品甲基安非他命陽性反
應，於九十二年十二月二十三日移送繫屬台灣板橋地方法院檢察署。如此，被告前犯
施用毒品罪，經觀察、勒戒後，無繼續施用毒品傾向，經檢察官為不起訴處分，五年
內︵即於修正施行前︶再犯施用毒品罪，依上揭說明，自應依修正前規定即先裁定送
觀察、勒戒，始為合法。又被告之行為，依修正前規定應再裁定送勒戒處所觀察、勒
戒，經觀察、勒戒後無繼續施用毒品傾向者，仍應為不起訴處分；有繼續施用毒品傾
向者，始依法追訴。倘依修正後規定，則無論有無繼續施用毒品傾向，一律依法追訴
。其有利、不利，已涉及刑責，非屬「保安處分」之問題（依修正後應依法追訴，無
從為「保安處分」）。原裁定以「保安處分適用裁判時之法律」，誤認被告之行為，
應依新法規定處理，即有適用法則不當之違法。此項裁定，與科刑判決有同等之效力
，案經確定，且於被告不利，非常上訴意旨執以指摘，為有理由。惟為維持被告審級
利益，應由本院僅將原裁定撤銷，由原審法院依裁定前之程序更為裁定，以資救濟。
據上論結，應依刑事訴訟法第四百四十七條第二項前段，判決如主文。
中　　　華　　　民　　　國　　九十三　　年　　 十一 　　月　　 十一 　　日
                              最高法院刑事第二庭
                                  審判長法官  陳　錫　奎
                                        法官  洪　清　江
                                        法官  李　伯　道
                                        法官  邵　燕　玲
                                        法官  洪　佳　濱
      右正本證明與原本無異
                                              書  記  官
中　　　華　　　民　　　國　　九十三　　年　　 十一 　　月　　 十七 　　日
                                                                        Ｑ
